臺灣臺中地方法院民事判決　九十二年度簡上字第三六六號
　　上　訴　人　　甲○○
　　訴訟代理人　　曾耀聰律師
　　複 代 理人　　涂芳田律師
　　被 上 訴人　　丙　○
　　訴訟代理人　　丁○○
右當事人間請求遷讓房屋等事件，上訴人對於中華民國九十二年七月二十一日本院豐
原簡易庭九十二年度豐簡字第三五○號第一審判決提起上訴，本院於民國九十三年七
月三十日言詞辯論終結，判決如左：
    主      文
上訴駁回。
第二審訴訟費用由上訴人負擔。
    事實及理由
一、本件被上訴人起訴主張：其於民國九十二年三月十九日經由本院民事執行處之強
    制執行程序拍定買受訴外人謝蘇佐智所有坐落台中縣神岡鄉○○○段后寮小段二
    九－四七一地號土地（下稱二九–四七一地號土地）及其上未保存登記建物，即
    門牌為台中縣神岡鄉○○路二四七巷七三號房屋（下稱系爭房屋），而取得該房
    地之所有權，並已於同年五月一日辦妥上開土地之所有權移轉登記。惟訴外人謝
    蘇佐智之媳婦即上訴人竟無權占有系爭房屋，並將該屋出租予原審共同被告黃景
    明，顯係為排除點交而霸佔該房屋，自同時構成侵權行為，是依民法第七百六十
    七條及第一百八十四條規定，上訴人自應遷讓交還系爭房屋，並負損害賠償責任
    ，而依當地租金收入標準，其損害賠償額以每月新台幣（下同）二萬五千元為適
    當，爰提起本件訴訟。並聲明：（一）上訴人應將系爭房屋遷讓返還被上訴人，
    並應給付自九十二年三月十九日起至返還該房屋之日止，按月以二萬五千元計算
    之損害金；（二）願供擔保，請准宣告假執行（原審判決上訴人及原審共同被告
    黃景明應遷讓返還系爭房屋予被上訴人，及自九十二年四月一日起至返還該房屋
    之日止，按月給付被上訴人二萬元，並為假執行之宣告，而駁回被上訴人其餘之
    訴，被上訴人及原審共同被告黃景明就其敗訴部分，均未聲明不服，已告確定）
    。並於本院答辯聲明：駁回上訴。
二、上訴人則以：系爭房屋所坐落之二九–四七一地號土地係自台中縣神岡鄉○○○
    段后寮小段二九–四一六地號土地（下稱二九–四一六地號土地）分割出來，原
    為伊父親江秋順所有，嗣於七十八年間始由伊婆婆謝蘇佐智取得該土地之所有權
    。惟江秋順早於七十一年間即雇工在該土地上興建系爭房屋，建造完成後交予伊
    使用，而因當時伊已結婚，且夫家經營工廠，乃借與夫家謝蘇佐智等人使用，系
    爭房屋原即係江秋順為贈與伊而興建，為伊所有，並非屬伊婆婆謝蘇佐智所有，
    且本院九十一年度民執三字第一三六四八號返還借款強制執行事件於八十四年間
    執行查封時，亦係伊在使用，乃該執行事件竟誤依執行債權人主張為債務人謝蘇
    佐智所有而予查封，並將該房屋與坐落之二九–四七一地號土地一併拍賣，顯與
    民法第八百七十七條之規定不符，其拍賣為無效，則伊仍為系爭房屋之所有權人
    ，自有權占有該房屋。且縱認江秋順並未將系爭房屋贈與伊，伊亦因繼承關係，
    為該屋之公同共有人之一，故被上訴人自無權主張伊應遷讓房屋。況伊已將系爭
    房屋出租予原審共同被告黃景明，是該房屋之使用人即為承租人黃景明，被上訴
    人對伊起訴，即欠缺權利保護要件，為當事人不適格，且伊既非系爭房屋之現在
    占有人，則被上訴人請求伊應按月給付二萬五千元之租金損害，亦非有理，應予
    駁回等語，資為抗辯。上訴人就原審判決其敗訴部分不服，提起上訴，其上訴聲
    明：（一）原判決不利於上訴人部分廢棄；（二）上開廢棄部分，被上訴人在第
    一審之訴駁回。
三、兩造不爭執之事實：
（一）被上訴人於九十二年三月十九日拍定買受二九–四七一地號土地及其上未保存
      登記建物即系爭房屋，並於同年五月一日辦理該土地之所有權移轉登記完畢。
（二）上訴人將系爭房屋出租予原審共同被告黃景明，租賃期間自九十一年九月五日
      起至九十二年九月五日止，每月租金二萬元。
四、得心證之理由：
（一）被上訴人主張系爭房屋為未辦保存登記建物，其已於九十二年三月十九日拍定
      買受該房屋及坐落之二九–四七一地號土地，惟上訴人竟將系爭房屋出租予原
      審共同被告黃景明，租賃期限自九十一年九月五日起至九十二年九月五日止之
      事實，業據其提出土地所有權狀、本院不動產權利移轉證書及房屋租賃契約書
      為證（見原審卷九至十七頁），並為上訴人所不爭執，自堪信為真實。惟上訴
      人否認其拍賣有效，並以前揭情詞置辯。是本件兩造爭執之重點，顯在於系爭
      房屋是否原屬上訴人所有，經執行法院誤予查封、拍賣，其拍賣為無效，該房
      屋之所有權人仍為上訴人，上訴人並非無權占有系爭房屋。經查：
（１）二九–四七一地號土地於八十四年一月二十五日曾經訴外人謝蘇佐智之債權人
      第一商業銀行股份有限公司豐原分行（下稱第一銀行）聲請本院民事執行處實
      施假扣押查封，斯時債權人第一銀行之代理人陳稱該土地為空地，並經記明查
      封筆錄等情，固經本院本院調取八十四年度民執全三字第一六六號假扣押執行
      卷宗查閱無誤，惟其後經訴外人謝蘇佐智之另一債權人中國農民銀行股份有限
      公司（下稱農民銀行）再聲請對該土地為終局執行時，債權人農民銀行則於八
      十五年三月二十日具狀陳報該土地上搭蓋有鐵架石棉瓦廠房，該廠房閒置無人
      使用，係土地所有人謝蘇佐智所興建，嗣經本院民事執行處先後於八十五年六
      月二十六日及同年八月七日會同債權人農民銀行代理人再次至該土地現場實施
      強制執行行為時，確認二九–四七一地號土地上確實搭建有鐵架石棉瓦廠房，
      以前為工廠，目前無人居住使用，並就該廠房實封查封，查封當時在場之陳文
      魁其人亦稱系爭房屋係謝先生借由上訴人暫時使用，並無訂立契約，亦無租金
      ，係無償使用等情明確，並經分別記明於各該執行筆錄及查封筆錄可稽，且經
      本院民事執行處囑託台中縣豐原地政事務所測量結果，系爭房屋占用二九–四
      七一地號土地面積達五二三點五七平方公尺，亦據本院調取八十五年度民執未
      字第二九六四號返還借款強制執行卷宗查閱屬實，故以上情綜合以觀，二九–
      四七一地號土地並非空地，系爭房屋確實坐落於該土地上，且占用該土地面積
      五二三點五七平方公尺無誤。而訴外人謝蘇佐智之債權人農民銀行既以系爭房
      屋及其坐落之二九–四七一地號土地均為債務人謝蘇佐智所有，聲請本院民事
      執行處併予查封拍賣，而於九十二年三月十九日由被上訴人拍定買受，被上訴
      人復已於同年四月一日取得不動產權利移轉證書，有本院九十一年度民執三字
      第一三六四八號返還借款執行卷宗在卷可參，則被上訴人即自領得執行法院所
      發給之權利移轉證書之日（按即九十二年四月一日）起，取得二九–四七一地
      號土地及其上系爭房屋之所有權（強制執行法第九十八條、民法第七百五十九
      條及最高法院五十六年臺上字第一八九八號判例參照）。
（２）玆上訴人既抗辯系爭房屋原為伊所有，本院民事執行處就該房屋所為之拍賣無
      效，則依法即應由上訴人提出確實證據，證明系爭房屋之所有權原來確歸屬於
      己。就此上訴人雖於原審提出房屋稅繳款書及房屋稅籍證明書（見原審卷三十
      九頁），以證明系爭房屋原確為伊所有云云。惟據各該房屋稅繳款書及房屋稅
      籍證明書觀之，其上記載課稅房屋係坐落於「台中縣神岡鄉○○村○○路二四
      七巷六三之一號」，與系爭房屋之門牌「台中縣神岡鄉○○路二四七巷七三號
      」並不相同，是兩者所指是否為同一標的房屋，已有可疑。上訴人雖一再主張
      系爭房屋門牌整編前，其門牌確為台中縣神岡鄉○○村○○路二四七巷六三之
      一號，嗣後始整編為台中縣神岡鄉○○村○○路二四七巷七三號，惟經本院向
      台中縣神岡鄉戶政事務所查詢結果，「台中縣神岡鄉○○村○○路二四七巷六
      三之一號」建物係於七十二年五月十二日增編迄今（按：即其後並未有門牌整
      編情形）等情，已經該戶政事務所函覆明確，有該所九十三年三月十二日中縣
      神戶字第○九三○○○七四五號函在卷可憑，由此可見，上訴人所陳上情，尚
      屬無稽。況按房屋稅納稅義務人，並非必為房屋所有人，繳納房屋稅之收據，
      亦非即為房屋所有權之證明，最高法院已著有七十年台上字第三七六０號判例
      可資參照，是縱令前開房屋稅繳款書及房屋稅籍證明書其上所載坐落「台中縣
      神岡鄉○○村○○路二四七巷六三之一號」課稅房屋確為上訴人所指系爭房屋
      無誤，且各該房屋稅繳款書及稅籍證明書其上關於房屋納稅義務人之記載，亦
      均載為上訴人名義，然依上開判例意旨，自仍不足據以證明上訴人即為系爭房
      屋之所有權人，故上訴人所提出之該等證據，自尚難執為其有利之認定。至上
      訴人雖另聲請訊問證人呂秋源，旨欲證明「台中縣神岡鄉○○村○○路二四七
      巷七三號」門牌係證人呂秋源所有並居住之建物門牌，與系爭建物無關，並另
      聲請本院向台中縣稅捐稽徵處查詢台中縣神岡鄉○○村○○路二四七巷六三之
      一號建物何時開始有稅籍設立，且開始設立稅籍時，其門牌號碼為何，該門牌
      號碼是否曾經變更？旨欲證明系爭建物於七十二年左右興建完成後，開始設立
      稅籍，其門牌號碼即係「台中縣神岡鄉○○村○○路二四七巷六三之一號」等
      情。惟查，就令系爭建物之門牌確為「台中縣神岡鄉○○村○○路二四七巷六
      三之一號」，而非「台中縣神岡鄉○○村○○路二四七巷七三號」，亦即上訴
      人所提出之前揭房屋稅繳款書及稅籍證明書，確係系爭房屋之繳納房屋稅證明
      ，然因該等證據並不足以為系爭房屋所有權之證明，已如前述，是本院就上訴
      人所為此部分調查證據之聲請，核無必要，附此敘明。
（３）又上訴人雖另抗辯系爭房屋係伊父親江秋順於七十一年間所雇工興建而贈與予
      伊，伊婆婆謝蘇佐智直至七十八年間始取得該房屋所坐落之二九–四七一地號
      土地之所有權，故系爭房屋為伊所有，非屬謝蘇佐智所有，本院九十一年度民
      執三字第一三六四八號返還借款強制執行事件誤予查封拍賣，其拍賣為無效，
      伊仍為系爭房屋之所有權人云云。然查，系爭房屋所坐落之二九–四七一地號
      土地固分割自二九–四一六地號土地，並於七十年八月十七日辦理分割登記，
      有卷存土地登記謄本可憑，且該二九–四一六地號土地於分割前之七十年二月
      二十日，曾以訴外人即上訴人之兄乙○○為起造人名義，向台中縣政府申請核
      發興建農舍之建造執照，然該建造執照因未於法定規定竣工期限申請使用執照
      ，業已逾期作廢等情，已經本院向台中縣神岡鄉公所函詢明確，有該所九十三
      年四月十四日神鄉建字第○九三○○○六四八二號函及其檢附之台中縣政府建
      設局實施區域計劃地區自用農舍建造執照存根在卷可按，準此以觀，二九–四
      一六地號土地即使曾申請得上開建造執照，惟因申領建築執照，僅係主管機關
      為管理建築物所採取之一種措施，不能僅憑已領得該建造執照，遂認定嗣後確
      已於該土地上建築房屋完成，更何況該建造執照其後既因未於規定之竣工期限
      內完工申請使用執照，而逾期作廢，則可否僅因其前曾申請得建造執照一節，
      即貿然論定該土地於七十或七十一年間確曾興建農舍，並已完工，誠有疑問；
      況縱認該土地上之農舍於申領得前開建造執照後確已動工興建完成，僅因超逾
      竣工期限而未能申請得使用執照，然觀諸前開建造執照存根其上記載所欲興建
      之建築物概要，其建築面積為一層，面積僅計三二五．二平方公尺，而系爭房
      屋所占用二九–四七一地號土地之面積卻高達五二三．五七平方公尺，兩者面
      積差異甚大，則依此情形而論，亦難率爾認為二九–四一六地號土地於七十、
      七十一年間依前揭建造執照所建造完成之建物即為系爭房屋，是上訴人指稱當
      初以訴外人乙○○為起造人名義，而申請在二九–四一六地號土地所興建之農
      舍實為上訴人所指之系爭房屋，實難令人憑信。再證人乙○○雖證稱：上開建
      造執照係伊父親江秋順申請的，房屋也是伊父親出資搭建，伊父親蓋好之後當
      工廠使用，將工廠租給謝蘇佐智使用，這兩年伊才從親友之口中間接得知伊父
      親蓋工廠是要給伊妹妹（按即上訴人），以前工廠之門牌為台中縣神岡鄉○○
      村○○路二四七巷六三之一號，現在門牌整編後，不清楚詳細之門牌號碼等語
      （詳本院九十三年六月二十四日準備程序筆錄第二頁），然系爭房屋是否即為
      前開建造執照所載建物，既有疑問，且門牌為「台中縣神岡鄉○○村○○路二
      四七巷六三之一號」建物於七十二年五月十二日增編迄今，並未有門牌整編情
      形，亦已如前述，加以證人乙○○又係近二年經由親友轉述始知伊父親搭建工
      廠，其意係要將之贈與伊妹妹即上訴人，而非親自見聞得知該事實，是證人乙
      ○○所為上開證言之真實性，即有可疑，就令證人乙○○所證述系爭房屋係由
      伊父親江秋順出資建造，而贈與予上訴人一節，並非虛妄，然系爭房屋既屬違
      章建築，上訴人即使受其父親江秋順贈與亦無法經地政機關登記取得所有權，
      僅取得該房屋之事實上處分權，則於上訴人就系爭房屋並無所有權存在之情況
      下，上訴人又憑何得主張本院民事執行處對該房屋所為之拍賣無效，其仍為系
      爭房屋之所有權人，而有權占有該房屋？是證人乙○○之證詞，自亦難作為有
      利上訴人認定之依據。至上訴人雖另提出訴外人謝祖錫所立具之證明書，其上
      載明「玆證明坐落神岡鄉○○村○○路二四七巷七十三號之土地（地號神岡下
      溪洲后寮小段二九–四七一地號）原地主江秋順先生於民國七十一年間搭建工
      廠一棟完成後，並於七十一年給予親生女兒甲○○使用．．．，特此證明」，
      惟同前述，系爭房屋果為上訴人之父江秋順出資建造，再贈與予上訴人，因系
      爭房屋為未保存登記建物，則上訴人自僅取得該屋之事實上處分權，尚不得以
      所有權人自居，從而，上訴人執此抗辯系爭房屋為其所有，前揭拍賣係屬無效
      云云，於法自屬無據，是上訴人自難執上開證明書以為其有利之論據，併此敘
      明。
（４）綜上所述，上訴人抗辯系爭房屋為伊父親江秋順出資建造，而贈與予伊，該房
      屋原歸屬伊所有，並非訴外人謝蘇佐智所有等情，既無法提出證據為確切之證
      明，且依本院之調查，復不能得相當之憑信，則上訴人執此據以抗辯本院九十
      一年度民執三字第一三六四八號返還借款強制執行事件對系爭房屋所為之拍賣
      無效，其仍為系爭房屋之所有權人，有權占有該房屋云云，即無足採。至上訴
      人雖另又抗辯江秋順縱未將系爭房屋贈與伊，伊亦因繼承關係，為該屋之公同
      共有人之一，被上訴人無權主張伊應遷讓房屋云云，惟依上訴人所提出及聲明
      之前揭事證，暨本院調查之結果，既尚無法確實證明系爭房屋係由上訴人之父
      江秋順所出資建造，則上訴人謂伊已因繼承關係，與其他繼承人公同共有該屋
      之所有權，亦屬無據，難以憑採。
（二）按對於物有事實上管領之力者為占有人；又承租人基於租賃關係對於租賃物為
      占有者，出租人為間接占有人，此觀民法第九百四十條、第九百四十一條之規
      定自明。出租人係經由承租人維持其對物之事實上管領之力，仍不失為現在占
      有人，承租人依其自己之使用目的而占有，則係直接占有人。同法第七百六十
      七條規定所有人對於無權占有其所有物者得請求返還之，所稱占有不惟指直接
      占有，即間接占有亦包括在內。查本件被上訴人既因拍定買受系爭房屋，而自
      九十二年四月一日領得權利移轉證書之日起即取得該屋之所有權，且上訴人又
      未能證明其占有使用系爭房屋有何正當權源，已如前述，則上訴人擅將該屋出
      租於原審共同被告黃景明，黃景明即為系爭房屋之直接占有人，而上訴人則為
      間接占有人，是揆之上開說明，被上訴人自得本於民法第七百六十七條規定之
      所有物返還請求權，請求上訴人及原審共同被告黃景明返還系爭房屋。再者，
      上訴人自被上訴人取得該屋所有權之九十二年四月一日起，既仍繼續占有該屋
      ，自亦屬侵害被上訴人對該屋之所有權，從而，被上訴人自亦得依據侵權行為
      法律關係，請求上訴人賠償相當於租金之損害金。而因無權占有他人之房屋，
      該房屋所有權人可能受有相當於租金之損害，應為社會通常之觀念，故原審審
      酌上訴人將系爭房屋出租予原審共同被告黃景明，雙方約定每月租金二萬元，
      有房屋租賃契約書附原審卷可憑（見原審卷第十二至十七頁），而以該租金額
      作為計算本件損害賠償額之標準，尚稱妥適公允，並合情理，是被上訴人自另
      得請求上訴人賠償自其取得系爭房屋所有權之日（按即九十二年四月一日）起
      至上訴人返還該屋之日止所受以每月二萬元計算之損害金。乃上訴人竟抗辯伊
      將系爭房屋出租予原審共同被告黃景明，黃景明始為現在使用該屋之人，被上
      訴人對伊起訴，為當事人不適格，欠缺權利保護要件，且伊既非系爭房屋之現
      在占有人，則被上訴人自不得請求伊給付損害金云云，顯係未及注意民法第七
      百六十七條所稱之占有，除直接占有外，尚包括間接占有，是其所辯，自無可
      取。
（三）綜上所述，被上訴人主張其已經由強制執行程序拍定買受系爭房屋及坐落之二
      九–四七一地號土地，而取得該房地之所有權，上訴人係無權占有系爭房屋等
      情，既屬可信，上訴人辯稱系爭房屋為伊所有，上開拍賣無效，伊仍為該屋之
      所有權人，而有權占有該屋云云，並不足採，從而，被上訴人本於所有物返還
      請求權及侵權行為法律關係，請求上訴人返還系爭房屋，並應給付自九十二年
      四月一日起至交還該屋之日止，按月以二萬元計算之損害金，為有理由，應予
      准許。原審就此部分判命上訴人給付，並為假執行之宣告，經核於法並無不合
      ，上訴意旨指摘原判決此部分不當，求予廢棄改判，為無理由，應駁回其上訴
      。
五、本件事證已臻明確，兩造其餘主張及舉證，與本件判決結果並無影響，爰不逐一
    論述。
六、據上論結，本件上訴為無理由，依民事訴訟法第四百三十六條之一第三項、第四
    百四十九條第一項、第七十八條，判決如主文。
中　　　華　　　民　　　國　　九十三　　年　　　八　　　月　　 二十　　 日
                              臺灣臺中地方法院民事第二庭
~B審判長法官　許冰芬
~B法　　　官　呂麗玉
~B法　　　官　吳美蒼
右為正本係照原本作成
不得上訴。
中　　　華　　　民　　　國　　九十三　　年　　　八　　　月　　 二十　　 日
~B法院書記官　黃舜民
